【裁判字號】    94,訴,222
【裁判日期】    951212
【裁判案由】    分割共有物
【裁判全文】
臺灣臺南地方法院民事判決               94年度訴字第222號
原      告  乙○○
訴訟代理人  甲○○
被      告  癸○○
訴訟代理人  子○○
被      告  壬○○
            丑○○
            辛○○
訴訟代理人  庚○○
被      告  丙○○
                        8弄2.
訴訟代理人  丁○○○
被      告  己○○
            巳○○
訴訟代理人  寅○○
被      告  卯○○
訴訟代理人  戊○○
上列當事人間請求分割共有物事件，經本院於民國95年11月28日
言詞辯論終結，判決如下：
    主  文
兩造共有如附表(一)之土地准予變賣，所得價金，由兩造各依附
表(二)所示比例分配之。
訴訟費用由兩造依附表（二）所示應有部分比例負擔。
    事實及理由
一、程序方面：被告辛○○、丙○○及卯○○經合法通知，均未
    於最後言詞辯論期日到場，核皆無民事訴訟法第386條各款
    所列情形，爰依原告聲請，由其一造辯論而為判決。又按訴
    訟繫屬中為訴訟標的之法律關係，雖移轉於第三人，於訴訟
    無影響，民事訴訟法第254條第1項前段定有明文。查被告丙○○於民國（下同）95年5月15日雖將其應有部分移轉於第
    三人辰○○，有土地登記公務用謄本附卷可稽（本院卷一第
    166頁至177頁），然依上開法條說明，於本件訴訟無影響，
    合先敘明。
二、原告起訴主張：緣坐落臺南縣麻豆鎮○○○段989之2地號、
    同段989之6地號、989之7地號及989之9地號土地4筆，為兩
    造共有，原告應有部分均為2/5。兩造就該4筆土地並無不分
    割之協議，亦無因物之使用目的而不能分割之情事，惟因就
    分割方法無法達成協議，爰依民法第823條第1項及第824條
    第2項規定，請求准予依臺南縣麻豆地政事務所民國95年8月
    31日複丈成果圖及原告於95年6月20日所提之分割主張圖，
    合併分割上開4筆土地：即複丈成果圖所示編號989-2Ｉ部分
    及989-7Ａ部分，及分割主張圖標明原告所有部分，分歸原
    告取得；其餘分歸被告分別取得。
三、被告癸○○、壬○○、丑○○、辛○○、丙○○、己○○、
    巳○○則均主張複丈成果圖所示之分割方案，每人單獨取得
    之土地太過細長，根本無法耕作，且與現耕狀況不符，若依
    此分割，分得土地上因有他人長期作物，故有如何補償他人
    農作物之問題，不易協調等語，均聲明：求為變價分割。
四、卯○○未於最後言詞辯論期日到場，惟據先前陳述略以：被
    告等經數次討論均無共識，事已至此顯然被告間，已無繼續
    共有之必要，系爭土地既需逐筆分割，為求公平，請依所繪
    分割主張圖為分割等語，並聲明：求為適當分割。
五、查系爭4筆土地，其地目為田，使用地類別為農牧用地，為
    兩造共有，原告就前揭4筆土地應有部分均為2/5，被告癸○○應有部分均為15/120、壬○○應有部分均為15/240、丑○○應有部分均為2/32、辛○○應有部分均為1/20、丙○○應
    有部分均為1/20、己○○應有部分均為1/16、巳○○應有部
    分均為1/8、卯○○應有部分均為1/16，又該4筆土地被同段
    989-5及989-8地號土地隔開，產生地界未相連，並不符地籍
    測量實施規則第224條合併之要件，故不能合併分割等情，
    業據原告提出土地登記謄本4份及臺南縣麻豆地政事務所94
    年12月22日所測量字第094001185函為證，且為被告所不爭
    執，自堪信為真實。再者，系爭土地現均有共有人之作物存
    在，各共有人占有面積寬度平均亦有5公尺以上，有臺南縣
    麻豆地政事務所95年1月19日所測量字第0950000782號函附
    土地複丈成果圖可參，並有兩造所提出之照片在卷可佐，是
    亦堪信為真實。
六、按除因物之使用目的不能分割或契約約定有不分割之期限者
    ，共有人得隨時請求分割共有物。又分割方法不能協議者，
    法院得因任何共有人之聲請，為原物分割或變價分割，民法
    第823條第1項前段及第824條分別定有明文。本件原告主張
    兩造就系爭4筆土地並無約定不得分割之期限一節，為被告
    所是認，而系爭4筆土地亦無因法律規定而不能分割之情形
   ，然兩造就分割方法既無法達成協議，則原告請求就系爭土
    地為裁判分割，合於前揭規定，應予准許。
七、次按分割共有物之訴，係就同一共有關係之共有物，予以分
    割，使共有人各就共有物之一部分單獨取得所有權之形成訴
    訟。故數共有物，除依其性質及其共有人與應有部分均相同
    ，並經共有人全體同意者外，尚難認其得為合併分割（最高
    法院85年度臺上字第2483、2959號判決意旨參照）；又系爭
    4筆土地因地界未相連，並不符地籍測量實施規則第224 條
    合併之要件，故不能合併分割等情，業據臺南縣麻豆地政事
    務所94年12月22日所測量字第094001185函覆明確，並已說
    明如上，是該4筆土地自不得合併分割，而應分別定其分割
    方案。
八、再按法院定共有物之分割方法，應斟酌當事人之聲明、共有
    物之性質、經濟效用及全體共有人之利益等公平決之，不受
    任何當事人主張之拘束。經查：
（一）系爭土地依各共有人應有部分比例加以計算之結果，就系
      爭989-2地號土地部分，應有部分最多之原告分割後取得
      1278 平方公尺，另被告癸○○、巳○○均取得399.5平方
      公尺，惟其餘被告所取得面積均不逾200平方公尺；就系
      爭989-6地號土地，原告亦僅取得97.6平方公尺，另被告
      癸○○、巳○○均取得30.5平方公尺，其餘被告面積均不
      逾16平方公尺；就系爭989-7地號土地，原告則取得4534.
      8平方公尺，另被告癸○○、巳○○均取得1417.13 平方
      公尺，其餘被告均不逾708.56平方公尺，另而系爭989-9
      地號土地原告亦僅取得117.2平方公尺，被告癸○○、巳
      ○○則均取得36.63平方公尺，被告壬○○、丑○○、己○○、卯○○則均取得18.31平方公尺，至於被告辛○○
      、丙○○僅取得14.65平方公尺，土地面積表詳見本院卷
      ；是多數共有人依原物分割之方法所能分得之土地面積顯
      然多屬零碎狹小，無從為妥適之利用至明。
（二）又系爭土地所種植之作物，諸如蘆筍、柚子等，均需機械
      摘作，而該機械寬度長達3公尺，此為兩造所不爭，然無
      論依原告所主張之臺南縣麻豆地政事務所民國95年8月31
      日複丈成果圖或被告卯○○所提出之分割圖，多數共有人
      所分得土地寬度均不超過3公尺，是被告癸○○、壬○○
      、丑○○、辛○○、丙○○、己○○、巳○○抗辯複丈成
      果圖所示之分割方案，每人單獨取得之土地太過細長，根
      本無法耕作等語，洵堪採信。綜上所述，本院審酌系爭土
      地以原物分割將造成之土地細分情形而無法使用，故認採
      變價分割之方式，較符合兩造共有人全體之最大經濟利益
      ，爰就系爭4筆土地之分割方法，判決如主文第1項所示。
九、訴訟費用負擔之依據：按共有物分割事件訴訟，乃係固有必
    要共同訴訟，原、被告間本可互換地位，是原告提起本訴雖
    依法有據，惟被告應訴乃係因訴訟性質上所不得不然，如由
    被告負擔全部訴訟費用，於法顯失公平，本院認應參酌兩造
    就系爭4 筆土地之應有部分比例及各共有人於分割後所分得
    之土地面積比例予以分擔，始為公允，爰依民事訴訟法第78
    條、第80條之1 、第81條第2 款，判決如主文第2 項所示。
中    華    民    國    95    年    12    月    12    日
                  民事第四庭    法  官  廖建彥
以上正本係照原本作成。
如對本判決上訴，須於判決送達後20日內向本院提出上訴狀。
中    華    民    國    95    年    12    月    12    日
                                書記官  黃敏純
附表一：
┌───┬────────────────────┬─────┬──────┐
│ 編號 │     地                           號    │面積（平方│總面積      │
│      │                                        │公尺）    │            │
├───┼────────────────────┼─────┼──────┤
│  1   │臺南縣麻豆鎮○○○段989-2               │ 3,196    │15070平方公 │
├───┼────────────────────┼─────┤尺          │
│  2   │臺南縣麻豆鎮○○○段989-6               │ 244      │            │
├───┼────────────────────┼─────┤            │
│  3   │臺南縣麻豆鎮○○○段989-7               │11,337    │            │
├───┼────────────────────┼─────┤            │
│  4   │臺南縣麻豆鎮○○○段989-9               │293       │            │
└───┴────────────────────┴─────┴──────┘
附表二：
┌───┬──────┬─────────────┬─────┬─────┬──────────┐
│ 編號 │姓  名      │  989-2 地號之應有部分    │989-6地號 │989-7地號 │989-9地號之應有部分 │
│      │            │                          │之應有部分│之應有部分│                    │
├───┼──────┼─────────────┼─────┼─────┼──────────┤
│  1   │癸○○      │      15/120              │15/120    │15/120    │15/120              │
├───┼──────┼─────────────┼─────┼─────┼──────────┤
│  2   │壬○○      │      15/240              │ 15/240   │15/240    │15/240              │
├───┼──────┼─────────────┼─────┼─────┼──────────┤
│  3   │丑○○      │      2/32                │2/32      │2/32      │2/32                │
├───┼──────┼─────────────┼─────┼─────┼──────────┤
│  4   │辛○○      │      1/20                │1/20      │1/20      │1/20                │
├───┼──────┼─────────────┼─────┼─────┼──────────┤
│  5   │乙○○      │      2/5                 │2/5       │2/5       │2/5                 │
├───┼──────┼─────────────┼─────┼─────┼──────────┤
│  6   │丙○○      │      1/20                │1/20      │1/20      │1/20                │
│      │            │                          │          │          │                    │
├───┼──────┼─────────────┼─────┼─────┼──────────┤
│  7   │己○○      │      1/16                │1/16      │1/16      │1/16                │
├───┼──────┼─────────────┼─────┼─────┼──────────┤
│  8   │巳○○      │      1/8                 │1/8       │1/8       │1/8                 │
├───┼──────┼─────────────┼─────┼─────┼──────────┤
│  8   │卯○○      │      1/16                │1/16      │1/16      │1/16                │
└───┴──────┴─────────────┴─────┴─────┴──────────┘


司法院資訊處製作；財團法人民間司法改革基金會備份。
